ACORDAO-COMPLETO-2410380

ACÓRDÃO 1197/2020 ATA 16/2020 - PLENÁRIO

VISTOS, relatados e discutidos estes autos de auditoria de conformidade realizada no município de Salvador/BA com o objetivo de examinar a contratação das obras e dos projetos básico e executivo do Trecho 2 do BRT (Bus Rapid Transit) , objeto do edital da licitação RDC Presencial 1/2019-Sucop (regime de contratação integrada) ,
	ACORDAM os Ministros do Tribunal de Contas da União, reunidos em Sessão do Plenário, ante as razões expostas pelo Relator, em:
	9.1. dar ciência à Superintendência de Obras Públicas da Prefeitura Municipal de Salvador/BA (Sucop) , com fulcro no art. 9º da Resolução-TCU 315/2020, sobre seguintes impropriedades identificadas no edital do RDC Presencial 01/2019-Sucop, para que sejam adotadas medidas internas com vistas à prevenção de ocorrências semelhantes em contratações com utilização de recursos federais:
	9.1.1. a utilização de critérios de julgamento subjetivos na avaliação da proposta técnica quanto ao quesito "conhecimento do empreendimento e planejamento" afronta os arts. 1º, § 1º, inciso IV, 3º, 18, § 2º, e 20 da Lei 12.462/2011;
	9.1.2. o estabelecimento de condições para pontuação da proposta técnica mais rigorosas do que aquelas que serão exigidas durante a execução contratual, desprovido de explicita e adequada motivação, afronta os princípios e objetivos insculpidos nos arts. 1º, § 1º, inciso IV, 3º da Lei 12.462/2011 (competitividade, eficiência, economicidade e impessoalidade) e no art. 2º da Lei 9.784/1999 (motivação) ;
	9.1.3. o reajustamento por aplicação indistinta de índice geral de preços quando possível a utilização de índices específicos representativos da tipologia da obra contratada afronta o art. 8º, inciso XII, do Decreto 7.581/2011 c/c o art. 2º, § 1º, do Decreto 1.054/1994;
	9.1.4. a utilização indiscriminada de estimativas paramétricas e a avaliação aproximada baseada em outras obras similares, valendo-se de atualização monetária por longos períodos, afronta o que preconiza o art. 1º, § 1º, inciso IV c/c art. 8º, §§ 3º e 4º, todos da Lei 12.462/2011, consoante Acórdãos 1.814/2013 e 1.510/2013, ambos do Plenário;
	9.1.5. o cálculo do valor estimado da contratação mediante o uso de orçamentos básicos de licitações, em detrimento da aplicação de valores contratados e pagos pelo poder público, afronta o disposto no art. 9, § 2, inciso II, da Lei 12.462/2011; e
	9.1.6. a ausência e/ou fragilidades dos memoriais descritivos de arquitetura (estações) e de urbanização constituem deficiência na caracterização dos padrões mínimos para a contratação, o que afronta o art. 9º, § 2º, inciso I, alínea "a", da Lei 12.462/2011 c/c art. 74, inciso I e § 1º, do Decreto 7.581/2011;
	9.2. recomendar à Superintendência de Obras Públicas da Prefeitura Municipal de Salvador/BA (Sucop) , com fundamento no art. 250, inciso III, do Regimento Interno/TCU, que, por ocasião da atualização dos valores extraídos de contratações anteriores, com a finalidade de fundamentar a elaboração de orçamento estimado previsto na Lei 12.462/2011, promova atualização monetária por meio de índices que reflitam a variação efetiva do custo de produção ou do preço dos insumos utilizados, a exemplo dos índices setoriais específicos para a tipologia da obra a ser licitada; e
	9.3. dar ciência desta deliberação à Superintendência de Obras Públicas da Prefeitura Municipal de Salvador/BA (Sucop) e ao Ministério do Desenvolvimento Regional.

Auditoria com objetivo de examinar a contratação das obras e dos projetos básico e executivo do Trecho 2 do BRT de Salvador/BA.

Ministério do Desenvolvimento Regional; Prefeitura Municipal de Salvador - BA.

3. Responsáveis: Ivone Maria Valente (XXX.042.835-XX); Jesse Motta Carvalho Filho (XXX.709.165-XX).

13.1. Ministros presentes: José Mucio Monteiro (Presidente), Walton Alencar Rodrigues, Benjamin Zymler, Augusto Nardes, Raimundo Carreiro, Ana Arraes, Bruno Dantas (Relator) e Vital do Rêgo.
13.2. Ministros-Substitutos presentes: Marcos Bemquerer Costa, André Luís de Carvalho e Weder de Oliveira.

BRUNO DANTAS

Por registrar as principais ocorrências havidas no andamento do processo até o momento, resumindo os fundamentos das peças acostadas aos autos, adoto como relatório, com os ajustes necessários, mantidos os destaques do original, a instrução da secretaria responsável pela análise da demanda (peça 92) , que contou com a anuência do corpo diretivo da unidade (peças 93-94) :
"INTRODUÇÃO
Tratam os autos de auditoria de conformidade realizada na prefeitura de Salvador/BA com o objetivo de examinar a contratação das obras e dos projetos básico e executivo do Trecho 2 do BRT (Bus Rapid Transit) , objeto do edital da licitação RDC Presencial 01/2019 - SUCOP (regime de contratação integrada) , que possui orçamento estimado em R$ 311 milhões (data-base: dezembro/2018) . O trecho em referência está abrangido pelo Termo de Compromisso 439.825-54/2014 (Siafi 692564) , firmado com o então Ministério das Cidades (atual Ministério do Desenvolvimento Regional) , cujo valor pactuado foi de R$ 412.000,00 milhões, sendo até 300 milhões transferidos pela União.
HISTÓRICO
2. Conforme relatório de fiscalização (peça 37) , foram apontados os seguintes achados:
a) irregularidades e impropriedades no edital do RDC, traduzidas nos seguintes aspectos:
a.1) critérios de avaliação inadequados e pouco objetivos para o julgamento da proposta técnica;
a.2) pontuação insignificante para soluções alternativas e ausência de pontuação para metodologias construtivas;
a.3) pontuação para avaliação da capacidade técnica desproporcional ao objeto do RDC;
a.4) alocação de risco à contratante por motivo de ocorrência de chuvas ('variação climática') , em desacordo com a legislação do RDC; e
a.5) previsão de critério de reajustamento por índice geral único, sem a utilização de índices específicos para os tipos de obras.
b) Indícios de sobrepreço no orçamento da licitação, considerando as seguintes vertentes de análise procedidas pela equipe de auditoria:
b.1) exame da pertinência e economicidade dos valores referenciais adotados para o RDC - contratação integrada, revelando-se um sobrepreço de R$ 53.964.688,16 (44,61% da amostra considerada e 20,94% do total orçado pera a licitação) ;
b.2) exame do impacto no orçamento base do RDC da escolha do INCC como critério único de atualização dos custos referenciais, revelando-se um sobrepreço de R$ 40.819.103,93 (18,12% da amostra considerada e 15,07% do total orçado pera a licitação) ;
c) Deficiências no anteprojeto do RDC em função de:
c.1) ausência de memoriais descritivos específicos - contendo especificações técnicas e padrões de qualidade mínimos -, no âmbito da seguinte documentação: anteprojetos de arquitetura (estações) , de iluminação pública e de urbanização;
c.2) fragilidade do memorial descritivo de pavimentação, que é incompleto quanto aos estudos e levantamentos preliminares para a requalificação das vias e omisso quanto aos padrões de desempenho dos pavimentos novos;
c.3) ausência de adoção de premissa que contemple solução de reaproveitamento (reciclagem) , mais econômica e ambientalmente correta, para o grande volume de material betuminoso resultante da fresagem contínua das vias a serem requalificadas.
3. Em razão desses achados, a unidade técnica propôs a oitiva prévia do titular da Superintendência de Obras Públicas (Sucop) da prefeitura de Salvador/BA para que se manifestasse a respeito das ocorrências levantadas, nos termos do art. 276, § 2º, do RITCU. O Ministro Relator anuiu com o encaminhamento sugerido pela unidade técnica (peça 40) .
4. Notificada da decisão (peça 44) , a Sucop requereu 'a dilação do prazo para 20 (vinte) dias, com vistas a apresentar as respostas para todos os pontos aduzidos' (peça 42) . O pleito foi deferido no âmbito da Seproc (peça 43) .
5. Não obstante essa prorrogação, após o exaurimento da dilação de prazo concedida, sobreveio aos autos novo ofício requerendo 'mais 20 dias, com vistas a apresentar as respostas para todos os pontos aduzidos' (peça 45) .
6. Em razão desse novo pleito e considerando que o certame poderia ser homologado e o respectivo contrato assinado, a unidade técnica entendeu prudente propor a adoção de medida cautelar para determinar à Sucop que se abstivesse de assinar o contrato decorrente do RDC em análise até que esta Corte deliberasse a respeito das questões tratadas nos presentes autos (peça 46) .
7. A Sucop juntou aos autos expediente no qual assumia o 'compromisso de não promover assinatura do contrato de execução das obras correspondentes até a conclusão deste trabalho de auditoria' (peça 49) .
8. Diante dessa manifestação, o Ministro Relator indeferiu a medida cautelar propugnada pela unidade técnica e deferiu o pedido de prorrogação de prazo requerido (peça 41) .
9. Após a juntada da resposta à oitiva (peça 51) , considerando a necessidade de se obter informações adicionais para instruir os autos, foi realizada diligência à Sucop para fornecimento da seguinte documentação relacionada ao RDC Presencial 01/2019 (peça 54) : i) relatórios de julgamento das propostas técnicas e de preços; ii) atas lavradas pela comissão de licitação no âmbito do certame; iii) impugnações ao edital e respectivas análises/julgamentos efetuados pela administração; iv) recursos interpostos pelos licitantes e respectivas análises/julgamentos efetuados pela administração; v) atos de homologação e adjudicação, se houverem; e vi) informações acerca da existência de ação judicial oferecida pelos licitantes.
10. Em atendimento à diligência, foi encaminhada a documentação acostada às peças 56-87 e 89-90, que revelou 5 consórcios participando do certame, totalizando 16 empresas, e descontos significativos em relação ao orçamento-base da administração (R$ 311 milhões) . A melhor proposta foi oferecida pelo Consórcio Engetec Construções e Montagens S.A/PCE Projetos Ltda., no valor de R$ 203.700.049,00, seguido do Consórcio OAS/COESA/FUTURE ATP/COHIDRO, que propôs R$ 216.940.568,16. Até 30/03/2020, data em que essa documentação foi fornecida, o certame encontrava-se aguardando o resultado do recurso interposto pela segunda colocada.
11. Em 29/4/2020, a Sucop apresentou memorial (peça 91) que, em síntese, reiterou as informações anteriormente prestadas e informou que o certame se encontrava na fase de promulgação do resultado final, tendo como vencedor o Consórcio Engetec Construções e Montagens S.A/PCE Projetos Ltda. A assinatura do respectivo contrato dependeria da conclusão deste trabalho de auditoria.
EXAME TÉCNICO
12. Diante da resposta à oitiva (peça 51) e da documentação complementar encaminhada pela Sucop (peças 56-87 e 89-90) , examina-se a seguir o mérito das irregularidades apontadas no relatório de fiscalização, consoante previsto no art. 27, inciso II, da Resolução TCU 259/2014.
I. Irregularidades e impropriedades no edital do RDC
13. Conforme disposto no relatório de fiscalização (peça 37) , foram apontadas as seguintes irregularidades/impropriedades no edital:
a) critérios de avaliação inadequados e pouco objetivos para o julgamento da proposta técnica;
b) pontuação insignificante para soluções alternativas e ausência de pontuação para metodologias construtivas;
c) pontuação para avaliação da capacidade técnica desproporcional ao objeto do RDC;
d) alocação de risco à contratante por motivo de ocorrência de chuvas ('variação climática') , em desacordo com a legislação do RDC; e
e) previsão de critério de reajustamento por índice geral único, sem a utilização de índices específicos para os tipos de obras.
- Critérios de avaliação inadequados e pouco objetivos para o julgamento da proposta técnica.
Síntese achado
14. A nota classificatória das licitantes (NF - Nota Final) seria obtida com base na média ponderada da valorização da proposta técnica e de preço, sendo cada nota no percentual de 50%. A Nota Técnica (NT) variaria de zero a 100 pontos consoante os seguintes quesitos: A - Conhecimento do Empreendimento e Planejamento (max. 20 pts) ; B - Capacidade Técnica do Licitante (max.40 pts.) ; C - Capacidade da Equipe Técnica Mínima (max. 40 pts.) .
15. Por seu turno, o quesito A - Conhecimento do Empreendimento e Planejamento subdividiu-se nos seguintes itens de julgamento: Relatório de Conhecimento do Empreendimento (max. 2 pts) ; Fluxograma de Atividades (max. 3 pts.) , Estrutura Organizacional (max. 2 pts.) , Cronograma Executivo (max. 2 pts.) , Estudo de Desvio de Trânsito e Acessibilidade (max. 5 pts.) , Plano de Ataque das Obras (max. 5 pts.) , Alternativas Construtivas ou Tecnológicas (max. 1 pt.) , totalizando max. 20 pts.
16. Para a avaliação desses itens de julgamento, o Quadro 3 do subitem 10.2.3.1 do edital apresentou os seguintes conceitos a serem atribuídos pela comissão de licitação: 'omitido', 'ruim', 'bom' e 'ótimo'. Esses conceitos se baseiam no 'conhecimento' e 'capacidade' da licitante para 'solucionar problemas decorrentes das características específicas da execução das obras em licitação'.
Argumentos da Sucop
17. Em relação aos critérios pouco objetivos para julgamento da proposta técnica, a Sucop alegou que a objetividade do julgamento do quesito 'Conhecimento do Empreendimento e Planejamento' estaria nos parâmetros de avaliação constantes do Quadro 3 do edital (peça 19, p. 13) e não nos adjetivos que nominaram esses parâmetros, quais sejam: 'omitido, ruim, bom e ótimo'.
18. Informou que uma comissão técnica, composta por servidores com formação em engenharia e vasta experiência, auxiliaria a comissão de licitação no julgamento objetivo desse quesito.
19. Argumentou que os itens 'Relatório de Conhecimento do Empreendimento', 'Fluxograma de Atividades', 'Estrutura Organizacional', 'Cronograma Executivo', 'Estudo de Desvio de Trânsito e Acessibilidade' e 'Plano de Ataque às Obras', que integram o quesito 'Conhecimento do Empreendimento', são elementos indispensáveis para avaliar a capacidade de gestão e planejamento das licitantes, sendo temerário postergar a apresentação destes instrumentos para depois da assinatura do contrato. A elaboração posterior desses elementos poderia ensejar atraso na execução da obra e no cumprimento das metas estabelecidas, tendo em vista que a contratada buscaria soluções de menor custo, desconsiderando aspectos relevantes das metas acordadas.
20. Expôs que, pontuando esses itens, pretendeu avaliar se a licitante apresentava, de forma correta, os eventos necessários para se alcançar o objeto da licitação, destacando o seu caminho crítico. Além disso, buscou avaliar o comprometimento à acessibilidade das pessoas e à fluidez do trânsito no local das obras.
Análise 
21. Os argumentos merecem ser rejeitados. Mesmo se considerar que alguns itens são aptos a avaliar a capacidade dos licitantes, os parâmetros de avaliação constantes do Quadro 3 do edital (peça 19, p. 13) são imprecisos e não afastam a subjetividade do julgamento. Conforme a jurisprudência do TCU (Acórdãos 713/2019, 223/2018, 2438/2015, 2909/2012 e 2371/2011, todos do Plenário) , é irregular a utilização de critérios de julgamento subjetivos na avaliação da proposta técnica quanto ao quesito 'conhecimento do problema'.
- Pontuação insignificante para soluções alternativas e ausência de pontuação para metodologias construtivas.
Síntese achado
22. O ato convocatório fixou pontuação extremamente baixa para o item 'Alternativas Construtivas ou Tecnológicas' representando apenas 1 ponto de um total de 100 para avaliação da proposta técnica.
Argumentos da Sucop
23. No que se refere à pontuação insignificante para soluções alternativas, alegou que uma pontuação elevada nesse quesito poderia induzir os licitantes a elaborarem propostas com o objetivo de obter pontos adicionais, desvirtuando o propósito maior que seria oferecer soluções efetivamente vantajosas para a administração. Assim, a pontuação elegida revelar-se-ia justa para o quesito. Informou ainda que, no caso concreto, todas as licitantes apresentaram propostas com soluções alternativas.
24. Quanto à ausência de pontuação para metodologias construtivas, afirmou que a questão enfrentada seria de simples conceituação, visto que o conceito de solução alternativa estaria contido na definição de metodologia construtiva prevista na Lei do RDC.
25. Transcreveu trecho do edital que trata das soluções alternativas: 'é facultado ao Licitante apresentar proposta com metodologias construtivas ou tecnológicas diferentes daquelas adotadas no Anteprojeto de Engenharia (Solução Base) , respeitando o conceito, as premissas e as diretrizes indicadas no Programa de Necessidades e estudos técnicos desenvolvidos'.
Análise
26. Os argumentos merecem ser parcialmente acolhidos. Não assiste razão à manifestante quando alega que a pontuação insignificante visa evitar o desvirtuamento do fim almejado pelo certame, haja vista que a possibilidade de execução com metodologias construtivas diferentes, conforme previsto no art. 9º, inciso II, da Lei 12.462/2011, objetiva proporcionar efetiva concorrência entre as propostas, de forma a propiciar soluções vantajosas e ganhos reais para a Administração (Acórdão 1399/2014-TCU-Plenário, Relator Min. Augusto Sherman) . De outro modo, merece prosperar a alegação de que a pontuação referente a alternativas construtivas ou tecnológicas englobaria a valoração acerca da metodologia construtiva a ser empregada, conforme se depreende do disposto no item 10 do termo de referência do edital (peça 20, p. 165-168) .
- Pontuação para avaliação da capacidade técnica desproporcional ao objeto do RDC.
Síntese achado
27. Para a pontuação dos quesitos B - Capacidade Técnica do Licitante (Quadro 5) e C - Capacidade da Equipe Técnica Mínima (Quadros 6 e 7) da proposta técnica, foi estabelecida, para pontuação máxima a ser obtida pelas licitantes, comprovação da execução de serviços/apresentação de atestados em quantidades superiores ao objeto a ser contratado, denotando critério com potencial risco de direcionamento da licitação e restrição à competitividade.
28. Para a capacidade técnica do licitante, por exemplo, o edital definia o seguinte:
'a) Quesito B - Capacidade Técnica do Licitante (Quadro 5) 
a.1) Pavimento rígido de concreto: volume estimado para contratação: área de 54.639,58 m2; volume a ser comprovado para pontuação máxima: área >60.000 m2;
a.2) Obras de Arte Especiais: volume estimado para contratação: área de 13.211,38 m2; volume a ser comprovado para pontuação máxima: área >21.000 m2. Obs.: Idem para o projeto correlato;
a.3) Execução de obra de canalização em concreto, com seção mínima de 7,5m² e vazão mínima de 7m³/s, em área urbana: volume estimado para contratação: até 1600m - Canal do Braço Sul Camurujipe e até 800m - Canal Rio Lucaia; volume a ser comprovado para pontuação máxima: extensão da obra > 4km. Obs.: Idem para o projeto correlato;'
Argumentos da Sucop
29. No que tange à pontuação para avaliação da capacidade técnica desproporcional ao objeto licitado, alegou que as exigências editalícias relacionadas ao quesito são adequadas e proporcionais para se alcançar a proposta mais vantajosa para a administração, considerando a complexidade do objeto licitado.
30. Procurou explicar que, para a pontuação máxima, foi definida no edital uma comprovação de quantidade do serviço em torno de 50% acima do que será executado, o que seria, no seu entender, bastante razoável.
31. Ressaltou que essa quantidade requerida é facilmente atendida pela maioria das empresas que atuam no mercado, não ensejando qualquer restrição à competição do certame.
32. Argumentou que, com esses parâmetros de pontuação, buscou a ponderação dos aspectos técnicos e de preço, de forma a não deixar prevalecer apenas as condições de preço.
Análise
33. Os argumentos merecem ser rejeitados. Consoante entendimento do TCU (Acórdão 1782/2007-TCU-Plenário, Relator Min. Augusto Sherman) , o estabelecimento de condições para pontuação da proposta técnica mais rigorosas do que aquelas que serão exigidas durante a execução contratual pode resultar na seleção de proposta altamente focada em quesitos técnicos sem correlação com o benefício efetivamente esperado para a execução contratual, com consequente aumento do valor a ser contratado.
- alocação de risco à contratante por motivo de ocorrência de chuvas ('variação climática') , em desacordo com a legislação do RDC.
Síntese achado
34. A Matriz de Riscos do RDC 01/2019 contemplou a possibilidade de mitigação de situação indesejada por aditivo contratual, em hipótese que não se não se coaduna com o art. 9º, §4º, da Lei 12.462/2011:
'Variação Climática - Ocorrência de precipitações médias mensais que excedam em mais de 20% (vinte por cento) a média mensal dos últimos 05 anos.'
Argumentos da Sucop
35. No que concerne à alocação de risco à contratante em desacordo com a legislação do RDC, alegou que os eventos climáticos (chuvas) se enquadram nas hipóteses que ensejam o reequilíbrio econômico-financeiro dos contratos.
36. Argumentou que os riscos decorrentes de caso fortuito e força maior, como os riscos de chuvas extraordinárias, devem ser contemplados na matriz de risco e assumidos pelo contratante. Ressaltou que, no caso concreto, os parâmetros definidos para alocação de riscos não revelam situações ordinárias, haja vista considerar chuvas que excedam em 20% a média dos últimos cinco anos.
37. Afirmou que, apesar de ser considerado nas composições do Sicro/Dnit o Fator de Incidência de Chuvas (FIC) para a média de eventos esperados em cada região do país, Salvador possui características diferentes da média da Região Nordeste, razão pela qual essa particularidade deve ser considerada no caso em apreço.
38. Sustentou que o risco alocado para a contratante em função do evento chuva somente será objeto de aditivo contratual caso se verifiquem precipitações acima dos parâmetros definidos na matriz de risco e que seja justificado tecnicamente, formalizado em procedimento administrativo, submetido ao exame e aceitação dos técnicos da contratante. Salientou que a previsão, por si só, não garante ao contratado a recomposição do equilíbrio econômico-financeiro do contrato.
39. Concluiu que a alocação de risco decorrente do evento chuva, na forma prevista na matriz de risco, é adequada para orientar a repactuação econômico-financeira do contrato, notadamente por considerar situações excepcionais de chuva.
Análise
40. Os argumentos merecem ser acatados parcialmente. As chuvas extraordinárias estão contempladas nos riscos decorrentes de caso fortuito ou força maior previstos na Matriz de Riscos do edital (peça 20, p. 176) , sendo que tais eventos, conforme previsão editalícia, ensejam aditivo contratual quando não possam ser cobertos por seguro à época de sua ocorrência. Caso possam ser cobertos por seguro, enquadram-se em riscos de engenharia, que são riscos sabidamente assumidos pelo contratado.
- Previsão de critério de reajustamento por índice geral único, sem a utilização de índices específicos para os tipos de obras.
Síntese achado
41. Para definir os reajustamentos do futuro contrato, o edital do RDC previu apenas a utilização do Índice Nacional de Custo da Construção (INCC) , publicado pela Fundação Getúlio Vargas (FGV) , em detrimento da utilização de índices específicos, a exemplo dos adotados pelo Dnit, para os serviços de Terraplenagem, Drenagem, Sinalização Vertical e Horizontal, Pavimentação, Pavimentos de Concreto de Cimento Portland, OAEs, Obras Complementares e Meio Ambiente, dentre outros, em descompasso com o art. 40, inciso XI da Lei 8.666/1993 .
Argumentos da Sucop
42. Quanto à previsão de critério de reajustamento por índice geral único, alegou que não existe nenhuma impropriedade na utilização geral do Índice Nacional de Custo da Construção (INCC) como fator de correção do contrato.
43. Considerando que a legislação não estabelece de forma irrestrita e automática o índice a ser utilizado, avaliou que o INCC se mostrou mais adequado, haja vista o atual ambiente macroeconômico do país, fundado em baixas taxas de inflação e juros.
Análise
44. Os argumentos merecem ser rejeitados. Apesar de não existir normativo que estabeleça a utilização de determinado índice em contratos administrativos, de forma a assegurar a manutenção do equilíbrio econômico-financeiro da contratação, o índice a ser escolhido deve melhor reproduzir, para o reajuste, as condições de mercado à época da contratação. No caso de obras rodoviárias ou correlatas, a melhor técnica recomenda a utilização de índice específicos, como os publicados pelo Departamento Nacional de Infraestrutura de Transportes (Dnit) . Nesse sentido é a jurisprudência do TCU:
'A comparação de preços por meio da correção dos valores contratados por longos períodos não é apropriada, pois pode ocasionar graves distorções nos resultados. O índice Nacional da Construção Civil (INCC) apurado pela Fundação Getúlio Vargas (FGV) não é o mais adequado para aplicação indistinta aos serviços de obras rodoviárias, tendo em vista tal índice ser concebido para aferir a evolução dos custos da construção civil - habitações. Para que a comparação por meio de retroação seja viável (em pequenos períodos de diferimento) , deve ser feita com a utilização de índices específicos para obras rodoviárias.' Acórdão 2127/2006-TCU-Plenário, Relator Min. Augusto Sherman.
45. No caso concreto, mitiga a falha o fato de o reajustamento do empreendimento não ser custeado com recursos do OGU.
Conclusão
46. Conforme análises precedentes, remanesceram as seguintes impropriedades no edital: i) critérios de avaliação pouco objetivos para julgamento da proposta técnica; ii) pontuação para avaliação da capacidade técnica desproporcional ao objeto licitado; e iii) reajustamento por aplicação indistinta de índice geral, sem a utilização de índices específicos para o tipo de obra.
47. Ocorre que as últimas informações carreadas aos autos indicam que o certame se encontra em fase de promulgação do resultado final (peça 91) , após classificação e habilitação da licitante melhor pontuada (peças 54, 58 e 72) , e as impropriedades verificadas não prejudicaram a ampla concorrência da licitação, haja vista o número de licitantes que participam do certame (5 consórcios - peça 75) , as notas obtidas nas propostas técnicas (notas entre 87,3 e 97,7 - peça 71) e os descontos que foram ofertados nas propostas de preço (percentuais variam de 22,73 a 34,64% - peça 73) . Ademais, considerando o desconto ofertado pela licitante vencedora (34,64%) , a realização de nova licitação escoimada dos vícios não se configura como vantajoso para a Administração.
48. Assim, com vistas à adoção de providências internas que previnam a ocorrência das mesmas falhas em futuros certames, cumpre dar ciência ao jurisdicionado sobre as seguintes impropriedades identificadas no edital do RDC Presencial 01/2019 - SUCOP:
a) a utilização de critérios de julgamento pouco objetivos na avaliação da proposta técnica quanto ao quesito 'Conhecimento do Empreendimento e Planejamento' afronta a jurisprudência do TCU (Acórdãos 713/2019, 223/2018, 2438/2015, 2909/2012 e 2371/2011, todos do Plenário) ;
b) o estabelecimento de condições para pontuação da proposta técnica mais rigorosas do que aquelas que serão exigidas durante a execução contratual afronta a jurisprudência do TCU (Acórdão 1782/2007-TCU-Plenário, Relator Min. Augusto Sherman) ; e
c) o reajustamento por aplicação indistinta de índice geral, sem a utilização, quando possível, de índices específicos para o tipo de obra, afronta a jurisprudência do TCU (Acórdão 2127/2006-TCU-Plenário, Relator Min. Augusto Sherman) .
II. Indícios de sobrepreço no orçamento da licitação
49. Conforme disposto no relatório de fiscalização (peça 37) , foram apontadas as seguintes análises de sobrepreço:
a) exame da pertinência e economicidade dos valores referenciais adotados para o RDC - contratação integrada, revelando-se um sobrepreço de R$ 53.964.688,16 (44,61% da amostra considerada e 20,94% do total orçado para a licitação) ; e
b) exame do impacto no orçamento base do RDC da escolha do INCC como critério único de atualização dos custos referenciais, revelando-se um sobrepreço de R$ 40.819.103,93 (18,12% da amostra considerada e 15,07% do total orçado para a licitação) .
Argumentos da Sucop
50. Em relação aos valores referenciais, alegou que não foi possível identificar a origem dos preços utilizados para alcançar o sobrepreço de aproximadamente 53 milhões.
51. A título de simulação, apresentou cálculo efetuado pela orçamentista da licitação, considerando os parâmetros indicados pela auditoria, alcançando um montante de aproximadamente 21 milhões, ou seja, bem inferior ao apontado como sobrepreço.
52. Quanto à utilização única do INCC como índice de atualização, expôs que não compreendeu o método utilizado pela auditoria.
53. Por fim, sustentou que a precificação do certame está em conformidade com os valores de mercado, inclusive com preço unitário para obras de arte especiais (OAE) inferior ao utilizado em contrato auditado pelo TCU (TC Processo 008.594/2016-3) , razão pela qual não existiria sobrepreço.
Análise
54. Os argumentos merecem ser rejeitados, visto que não foram apresentados elementos capazes de refutar o sobrepreço apontado pela auditoria. Conforme disposto no relatório de fiscalização (peça 37, p. 22) , a origem dos preços referenciais e a metodologia utilizada para atualização dos valores encontram-se detalhados à peça 36. Ademais, as simulações apresentadas são imprecisas, por não apresentarem detalhamento dos preços unitários utilizados, impossibilitando, assim, a análise da redução alegada no sobrepreço.
55. De outro modo, consoante resposta à peça 91, verifica-se que o percentual de 34,64% de desconto obtido na licitação elide integralmente o sobrepreço no percentual de 20,94% pontuado pela auditoria, mitigando, assim, a irregularidade.
56. Com vistas à adoção de providências internas que previnam a ocorrência das mesmas falhas em futuros certames, cumpre dar ciência ao jurisdicionado sobre seguintes impropriedades identificadas no edital do RDC Presencial 01/2019 - SUCOP:
a) a parametrização do valor estimado da contratação com utilização de obras referenciais bastante antigas, cujos orçamentos contemplam datas-base que distam até 20 anos da data-base da licitação, não é apropriada, uma vez que correções monetárias por longos períodos geram distorções nos resultados, conforme disposto na jurisprudência do TCU (Acórdão 201/2018-TCU-Plenário, Relator Min. Benjamin Zymler; Acórdão 854/2016-TCU-Plenário, Relator Min. Benjamin Zymler; Acórdão 1657/2011-TCU-Plenário, Relator Min. Valmir Campelo; e Acórdão 2127/2006-TCU-Plenário, Relator Min. Augusto Sherman) ;
b) o cálculo do valor estimado da contratação com utilização de orçamentos básicos de licitações, em detrimento da aplicação de valores contratados e pagos pelo poder público, afronta o disposto no art. 9, § 2, inciso II, da Lei 12.462/2011; e
c) a atualização dos valores referenciais com utilização indistinta do Índice Nacional da Construção Civil (INCC) , em detrimento da aplicação de índices específicos para obras rodoviárias e correlatas, como os disponibilizados pelo Departamento Nacional de Infraestrutura de Transportes (Dnit) , afronta a jurisprudência do TCU (Acórdão 2127/2006-TCU-Plenário, Relator Min. Augusto Sherman) .
III. Deficiências no anteprojeto do RDC
57. Conforme disposto no relatório de fiscalização (peça 37) , foram apontadas as seguintes deficiências no anteprojeto:
a) ausência de memoriais descritivos específicos - contendo especificações técnicas e padrões de qualidade mínimos -, no âmbito da seguinte documentação: anteprojetos de arquitetura (estações) , de iluminação pública e de urbanização;
b) fragilidade do memorial descritivo de pavimentação, que é incompleto quanto aos estudos e levantamentos preliminares para a requalificação das vias e omisso quanto aos padrões de desempenho dos pavimentos novos;
c) ausência de adoção de premissa que contemple solução de reaproveitamento (reciclagem) , mais econômica e ambientalmente correta, para o grande volume de material betuminoso resultante da fresagem contínua das vias a serem requalificadas.
Argumentos da Sucop
58. Alegou que o anteprojeto do certame atendeu ao detalhamento requerido pela Lei do RDC, sendo que a auditoria sugere nível de detalhamento de projeto básico, valendo-se de premissas da Lei de Licitações.
59. Expôs que a atividade de fiscalização será exercida com apoio de empresa especializada em gerenciamento de obras públicas, a qual caberá 'analisar, comentar e aprovar o anteprojeto proposto pela licitante bem como os projetos básico e executivo, a serem desenvolvidos por esse, de acordo com as diretrizes e especificações descritas no contrato de execução das obras'. Assim, entendeu que não há risco de a suposta falta de precisão do anteprojeto prejudicar a qualidade da obra.
60. Sustentou que o material proveniente da fresagem do pavimento é de grande valor para a administração, que o aproveitará caso a contratada não o faça, já que é política da Prefeitura de Salvador o aproveitamento integral desse material.
61. No tocante aos serviços de pavimentação, ressaltou que 'os níveis adequados de precisão indicados no Anteprojeto, conforme previsão editalícia, devem, necessariamente, durante a fase de execução contratual, estar estritamente vinculados, aliás, às normas municipais e às normas técnicas que regem o tema, sobretudo as do DNIT'.
62. Por fim, quanto à iluminação pública, destaca que o Termo de Referência direciona a contratada à observância das normas da Secretaria de Ordem Pública (SEMOP) , conforme Instrução Normativa 001/217 - Diretrizes de Iluminação Pública de Salvador e Instrução Normativa 001/2018 - Diretrizes de Iluminação Pública de Salvador.
Análise
63. As alegações merecem ser parcialmente acatadas. A manifestação da Sucop esclarece algumas lacunas, a exemplo da ausência de memoriais descritivos dos itens de iluminação pública, detalhando o produto a ser entregue. De acordo com a autarquia municipal, tais elementos deverão observar as diretrizes das instruções normativas 001/2017 e 001/2018 da Secretaria Municipal de Ordem Pública - Sumop, que definem as diretrizes de iluminação pública de Salvador.
64. Tais normas, publicadas no diário oficial do município, estabelecem, por exemplo, que, nas zonas de orla marítima da capital baiana, os postes de iluminação pública deverão ser em fibra de vidro cônico contínuo reto. Nas demais áreas, a regra é a utilização do poste cônico de aço, com acabamento em pintura de alto brilho e alta resistência ao intemperismo. O padrão mínimo de pintura é o seguinte:
'Preparo da superfície ¿ Limpeza Lavagem, lixamento, escova e desengraxe ¿ Base Tinta de aderência tipo epóxi isocianato conforme norma Petrobrás N2198 com espessura mínima a seco de 15 mm a 20 mm ¿ Acabamento Duas demãos de poliuretano acrílico conforme norma Petrobrás N2677, espessura mínima por demão seca 25 mm.'
65. Os serviços de pavimentação seguem a mesma diretriz, tendo sido estabelecido no ato convocatório a observância das normas do DNIT:
'8.6 Construção da Obra
 (¿) 
c) Execução da Pavimentação
A pavimentação deverá ser executada de acordo com o projeto a ser desenvolvido pela CONTRATADA e aprovado pelo Contratante, observando as normas do DNIT. Durante a execução, as deflexões obtidas na pista deverão obedecer rigorosamente àquelas indicadas em projeto, sob pena do não recebimento dos serviços.'
66. Em relação ao material proveniente da fresagem, não foram apresentados elementos comprobatórios para comprovar o alegado, inclusive a vantajosidade de se aproveitar o material em outra obra, em detrimento da que ocorreu a fresagem. Todavia, tal falha mostra-se mitigada, em razão de que as propostas comerciais cotejaram a vantajosidade de se reaproveitar o material, pois a deficiência relaciona-se à forma de execução da empreitada, em detrimento da indefinição do produto a ser entregue.
67. Entretanto, para as obras das estações e de urbanização, persistem as falhas apontadas pela equipe, já que os elementos disponíveis não indicam com clareza as especificações técnicas e padrões de qualidade mínimos, apresentando conceituação vaga que se traduzem em risco de entrega de produto com a qualidade inadequada.
68. Essa deficiência fica nítida, por exemplo, na ausência de especificação dos sistemas de monitoramento das estações, pois definiu-se, singelamente, que:
'O Projeto das Estações e Paradas do Sistema BRT deverá prever infraestrutura completa e instalação de equipamentos de bilhetagem eletrônica, posto de venda de bilhetes, climatização nas áreas fechadas, sistema de comunicação eletrônica, equipamentos de segurança, CFTV, controle de acesso (catracas) e comunicação com os usuários, água e esgoto com medição, sistema de guia para acostamento do ônibus na plataforma, podendo ser alterado de acordo com o item 10.1.'
69. Quanto aos serviços de urbanização, não foi elaborado Memorial Descritivo específico, definindo os tipos e características técnicas/especificações mínimas das soluções propostas. Com isso, restam dúvidas quanto: aos tipos e quantidades totais de equipamentos de lazer e de convivência a serem fornecidos; ao padrão de paisagismo a ser executado - caracterização da jardinagem/arborização (espécies, quantitativos estimados e técnicas de plantio) das vias de circulação e de acesso (incluindo áreas específicas como taludes, encostas, proximidades de córregos e canais, como no caso concreto) .
70. Nesse caso, o termo de referência limita-se a exigir que:
'De forma geral o projeto de urbanização e paisagismo deverá se referir à requalificação urbanística da área de intervenção com implantação de meios-fios, regularização de passeios, dispositivos para acessibilidade, implantação de equipamentos urbanos e paisagismo, de forma a valorizar estética e ambientalmente as áreas remanescentes das intervenções viárias, criando espaços de convivência e lazer para a população.'
71. Tais lacunas não foram abordadas diretamente na manifestação da unidade jurisdicionada, que se limitou a firmar posição defendendo que o 'anteprojeto do certame teve nível de detalhamento adequado à Lei'.
72. Apesar dessa situação, há de se observar que as empresas licitantes efetuaram diversos questionamentos ao longo do certame com o intuito de esclarecer as dúvidas acerca do objeto licitado, motivo pelo qual não se vislumbra que essas falhas possam ter comprometido a compreensão do objeto licitado, o que poderia ensejar favorecimento decorrente do conhecimento privilegiado do objeto.
73. De outro modo, subsistem os riscos relacionados à entrega de serviços com baixa qualidade, os quais traduzirão prejuízos à administração se materializados, quer seja decorrentes do pagamento por valores elevados, quer seja pela rápida deterioração das obras com incremento dos custos relacionados à manutenção do objeto. Tais situações podem ser mitigadas com o rigoroso acompanhamento da elaboração e aprovação do projeto básico, devendo tais parâmetros de desempenho serem estabelecidos conforme as boas práticas da engenharia, bem como a efetiva fiscalização do empreendimento, tanto por parte deste Tribunal mediante das ações de controle em obras públicas, tanto por parte da administração contratante, conforme defende a Sucop. Mais ainda, órgão concedente, Ministério do Desenvolvimento Regional, deve acompanhar o detalhamento dos projetos, já que possui contrato de acompanhamento celebrado com a Caixa Econômica Federal.
74. Assim sendo, considera-se não elidido por completo o achado de auditoria, sendo necessária proposta de encaminhamento para dar ciência ao jurisdicionado sobre a seguinte impropriedade identificada no edital do RDC Presencial 01/2019 - SUCOP, possibilitando que atue para elidir os riscos remanescentes:
a) a ausência e/ou fragilidades dos memoriais descritivos de arquitetura (estações) e de urbanização, que ensejam deficiências na caracterização dos padrões mínimos para a contratação, afronta o art. 9º, § 2º, inciso I, alínea 'a', da Lei 12.462/2011 c/c art. 74, inciso I e § 1º, do Decreto 7.581/2011.
CONCLUSÃO
75. Em face das análises promovidas no 'exame técnico', remanesceram as seguintes impropriedades no edital: i) critérios de avaliação pouco objetivos para julgamento da proposta técnica; ii) pontuação para avaliação da capacidade técnica desproporcional ao objeto licitado; iii) reajustamento por aplicação indistinta de índice geral, sem a utilização de índices específicos para o tipo de obra; iv) parametrização do valor estimado da contratação com utilização de obras referenciais bastante antigas; v) cálculo do valor estimado da contratação com utilização de orçamentos básicos de licitações, em detrimento da aplicação de valores efetivamente pagos; vi) atualização dos valores referenciais com utilização indistinta do INCC, em detrimento da aplicação de índices específicos para o tipo de obra; e vii) ausência e/ou fragilidades dos memoriais descritivos de arquitetura (estações) e de urbanização.
76. Ocorre que o certame se encontra em fase de promulgação do resultado final (peça 91) , após classificação e habilitação da licitante melhor pontuada (peças 54, 58 e 72) , e as impropriedades remanescentes não prejudicaram a ampla concorrência da licitação e não possuem o condão de prejudicar a execução do futuro contrato, haja vista que os riscos decorrentes das deficiências no anteprojeto licitado podem ser mitigados durante o diligente acompanhamento e aprovação do projeto básico e com a efetiva fiscalização do empreendimento, e que o desconto obtido, no percentual de 34,64% do valor licitado, elide integralmente o sobrepreço identificado no edital do certame (peça 73) . Destarte, a realização de nova licitação escoimada dos vícios não se configura como vantajoso nesse momento para a Administração.
77. Assim, com vistas à adoção de providências internas que mitiguem os riscos existentes durante a execução contratual e previnam a ocorrência das mesmas falhas em futuros certames, propõe-se dar ciência à Superintendência de Obras Públicas da Prefeitura Municipal de Salvador (Sucop) sobre as impropriedades identificadas no edital do RDC Presencial 01/2019 - SUCOP.
PROPOSTA DE ENCAMINHAMENTO
78. Diante do exposto, submete-se os autos à consideração superior, propondo:
a) dar ciência à Superintendência de Obras Públicas da Prefeitura Municipal de Salvador (Sucop) sobre seguintes impropriedades identificadas no edital do RDC Presencial 01/2019 - SUCOP, para que sejam adotadas medidas internas com vistas à prevenção de ocorrência de outras semelhantes:
a.1) a utilização de critérios de julgamento pouco objetivos na avaliação da proposta técnica quanto ao quesito 'Conhecimento do Empreendimento e Planejamento' afronta a jurisprudência do TCU (Acórdãos 713/2019, 223/2018, 2438/2015, 2909/2012 e 2371/2011, todos do Plenário) ;
a.2) o estabelecimento de condições para pontuação da proposta técnica mais rigorosas do que aquelas que serão exigidas durante a execução contratual afronta a jurisprudência do TCU (Acórdão 1782/2007-TCU-Plenário, Relator Min. Augusto Sherman) ;
a.3) o reajustamento por aplicação indistinta de índice geral, sem a utilização, quando possível, de índices específicos para o tipo de obra, afronta a jurisprudência do TCU (Acórdão 2127/2006-TCU-Plenário, Relator Min. Augusto Sherman) ;
a.4) a parametrização do valor estimado da contratação com utilização de obras referenciais bastante antigas, cujos orçamentos contemplam datas-base que distam até 20 anos da data-base da licitação, não é apropriada, uma vez que correções monetárias por longos períodos geram distorções nos resultados, conforme disposto na jurisprudência do TCU (Acórdão 201/2018-TCU-Plenário, Relator Min. Benjamin Zymler; Acórdão 854/2016-TCU-Plenário, Relator Min. Benjamin Zymler; Acórdão 1657/2011-TCU-Plenário, Relator Min. Valmir Campelo; e Acórdão 2127/2006-TCU-Plenário, Relator Min. Augusto Sherman) ;
a.5) o cálculo do valor estimado da contratação com utilização de orçamentos básicos de licitações, em detrimento da aplicação de valores contratados e pagos pelo poder público, afronta o disposto no art. 9, § 2, inciso II, da Lei 12.462/2011; e
a.6) a atualização dos valores referenciais com utilização indistinta do Índice Nacional da Construção Civil (INCC) , em detrimento da aplicação de índices específicos para obras rodoviárias e correlatas, como os disponibilizados pelo Departamento Nacional de Infraestrutura de Transportes (Dnit) , afronta a jurisprudência do TCU (Acórdão 2127/2006-TCU-Plenário, Relator Min. Augusto Sherman) ; e
a.7) a ausência e/ou fragilidades dos memoriais descritivos de arquitetura (estações) e de urbanização, que ensejam deficiências na caracterização dos padrões mínimos para a contratação, afronta o art. 9º, § 2º, inciso I, alínea 'a', da Lei 12.462/2011 c/c art. 74, inciso I e § 1º, do Decreto 7.581/2011;
b) encerrar o presente processo, nos termos do art. 169, inciso V, do RITCU."
	É o Relatório.

não há

Não atuou.

RELATÓRIO DE AUDITORIA. FISCOBRAS 2020. TRECHO 2 DO BRT (BUS RAPID TRANSIT) DE SALVADOR/BA. EXAME DA CONTRATAÇÃO DAS OBRAS E DOS PROJETOS BÁSICO E EXECUTIVO, OBJETO DO RDC PRESENCIAL 1/2019-SUCOP. INDÍCIOS DE IRREGULARIDADES NO EDITAL, NO ORÇAMENTO E NO ANTEPROJETO. OITIVA PRÉVIA. AUSÊNCIA DOS PRESSUPOSTOS PARA CONCESSÃO DE MEDIDA CAUTELAR. DILIGÊNCIA. CONFIRMAÇÃO DE PARTE DOS INDÍCIOS DE IRREGULARIDADES. RESULTADO DO CERTAME EVIDENCIA O AFASTAMENTO DO SOBREPREÇO E DA POTENCIAL RESTRIÇÃO À COMPETITIVIDADE. POSSIBILIDADE DE MITIGAÇÃO DOS RISCOS DA DEFICIÊNCIA NO ANTEPROJETO NO CURSO DA EXECUÇÃO CONTRATUAL. CIÊNCIA. RECOMENDAÇÃO.

RELATÓRIO DE AUDITORIA (RA)

Secretaria de Fiscalização de Infraestrutura Urbana (SeinfraUrbana).

Versam os autos acerca de auditoria de conformidade realizada no município de Salvador/BA com o objetivo de examinar a contratação das obras e dos projetos básico e executivo do Trecho 2 do BRT (Bus Rapid Transit) , objeto do edital da licitação RDC Presencial 1/2019-Sucop (regime de contratação integrada) , que possui orçamento estimado em R$ 311 milhões (data-base: dezembro/2018) .
2. O aludido trecho está abrangido pelo Termo de Compromisso 439.825-54/2014 (Siafi 692564) , firmado com o então Ministério das Cidades (atual Ministério do Desenvolvimento Regional) , cujo valor pactuado foi de R$ 412.000,00 milhões, dos quais até R$ 300 milhões serão transferidos pela União.
3. O relatório de fiscalização elencou os seguintes indícios de irregularidades, relacionados aos documentos jurídicos (edital e minuta contratual) , orçamento e anteprojeto:
a) critérios de avaliação inadequados e pouco objetivos para o julgamento da proposta técnica;
b) pontuação insignificante para soluções alternativas e ausência de pontuação para metodologias construtivas;
c) pontuação para avaliação da capacidade técnica desproporcional ao objeto do regime diferenciado de contratação (RDC) ;
d) alocação de risco à contratante por motivo de ocorrência de chuvas ("variação climática") , em desacordo com a legislação do RDC;
e) previsão de critério de reajustamento por índice geral único, sem a utilização de índices específicos para os tipos de obras;
f) inadequação de valores referenciais adotados no RDC, em que um exame da pertinência e economicidade indicou potencial sobrepreço;
g) inadequação do critério de atualização dos custos referenciais adotados no orçamento, cujo exame da pertinência e economicidade indicou potencial sobrepreço; 
h) ausência de memoriais descritivos específicos no âmbito da seguinte documentação: anteprojetos de arquitetura (estações) , de iluminação pública e de urbanização;
i) fragilidade do memorial descritivo de pavimentação; e
j) ausência de adoção de premissa que contemple solução de reaproveitamento do volume de material betuminoso resultante da fresagem contínua das vias a serem requalificadas (reciclagem) .
4. Em razão dessas ocorrências, acolhendo sugestão da Secretaria de Infraestrutura Urbana (SeinfraUrbana) , determinei a oitiva prévia da Superintendência de Obras Públicas (Sucop) da prefeitura de Salvador/BA.
5. O órgão municipal requereu dilação de prazo duas vezes. Na primeira, o pleito foi deferido. Na segunda, a unidade instrutora, ponderando o risco de o certame ser homologado e ter o contrato assinado, sugeriu a este relator a adoção de medida acautelatória que impedisse a assinatura da avença.
6. Imediatamente, o órgão municipal juntou aos autos "compromisso de não promover assinatura do contrato de execução das obras correspondentes até a conclusão deste trabalho de auditoria". Diante dessa informação, considerei afastado um dos pressupostos para concessão da medida de urgência, o perigo na demora, razão pela qual a indeferi e concedi a dilação de prazo.
7. A Sucop apresentou sua manifestação e, na sequência, a unidade instrutora promoveu diligência do órgão, com a finalidade de obter informações adicionais necessárias à instrução processual.
8. Nesta etapa processual, após o exame da resposta e dos elementos adicionais obtidos, a SeinfraUrbana submete proposta de mérito.
9. Em resumo, conclui que a Sucop conseguiu esclarecer os indícios de irregularidade descritos nas alíneas "b", "d", "i", "j" acima mencionados e parcialmente o descrito na alínea "h".
10. Quanto às demais ocorrências, a SeinfraUrbana pondera que, não obstante os argumentos apresentados serem insuficientes para desconstituí-los, o resultado do certame evidencia que não houve prejuízo à competitividade, que as questões relacionadas às deficiências do anteprojeto podem ser mitigadas durante a execução contratual e que o desconto obtido elide integralmente o sobrepreço inicialmente apontado.
11. A unidade instrutora arremata que não seria vantajoso o desfazimento do certame e a realização de nova licitação neste momento e sugere a expedição de ciência sobre as impropriedades, para que se previnam potenciais ocorrências semelhantes.
12. Feita essa contextualização, manifesto a minha anuência, no essencial, ao exame empreendido pela unidade instrutora, cujos fundamentos incorporo às minhas razões de decidir, sem prejuízo de tecer algumas considerações e promover ajustes pontuais no encaminhamento oferecido. 
13. Acerca das questões editalícias e da minuta contratual, concordo que o órgão municipal não conseguiu demonstrar que os parâmetros previstos no Quadro 3 do edital (peça 19, p. 13) , tais quais "relativo conhecimento técnico", "conhecimento suficiente para a resolução dos problemas" ou "adequado para a resolução dos problemas", possibilitavam o julgamento objetivo das propostas no certame no que tocava ao quesito "conhecimento do empreendimento e planejamento".
14. Ora o julgamento objetivo das propostas é um dos princípios norteadores das contratações públicas e a utilização de parâmetros objetivos é no instrumento convocatório é obrigatória, consoante preconiza a Lei 12.462/2011.
15. Quanto à pontuação desproporcional para obtenção da nota máxima da capacidade técnica, verifico que o órgão estipulou quesitos em que a pontuação máxima seria obtida mediante a comprovação de execução anterior de volume de serviço superior ao efetivamente necessário à execução do objeto do certame.
16. Perfilho das conclusões da unidade instrutora de que, ao agir dessa maneira, o órgão licitante pode sobrevalorizar o quesito técnica, para além do potencial técnico efetivamente necessário à consecução do objeto, podendo prejudicar a competitividade, a economicidade e a impessoalidade do certame, visto que a nota final no certame é obtida da média ponderada das propostas de técnica e de preço.
17. Contudo, conforme anotado no relatório que precede este voto, cinco consórcios participaram do certame, oferecendo descontos significativos em relação ao orçamento-base, atingindo quase 35 %. Ou seja, na prática, não se confirmou que as impropriedades aqui narradas tenham prejudicado à competitividade ou a economicidade da contratação. 
18. Portanto, acolho a proposta de dar ciência ao órgão das impropriedades concernente à utilização de parâmetros subjetivos no julgamento do quesito "conhecimento do empreendimento e planejamento", bem como quanto ao estabelecimento de condições para pontuação da proposta técnica mais rigorosas do que aquelas que serão exigidas durante a execução contratual.
19. Sobre as exigências desproporcionais em relação ao que será executado, na eventual hipótese de o órgão vislumbrar ser, de fato, necessário atribuir requisitos tão rigorosos em comparação ao que será executado, ele deveria apresentar a motivação explicita e congruente, demonstrando que os benefícios dessa escolha superam potenciais prejuízos à economicidade, à competitividade e até mesmo à impessoalidade.
20. Também é inadequado, em princípio, o uso do Índice Nacional da Construção Civil (INCC) como fórmula de reajuste, o qual procura refletir a variação de custos de obras habitacionais, em detrimento do uso de índices, ou cesta de índices, mais adequados à tipologia de obra em exame. Contudo, conforme alegado pelo órgão municipal, no caso aqui examinado, os reajustes serão custeados por recursos municipais.
21. De todo modo, entendo necessário dar ciência dessa impropriedade, a fim de evitar potencial ocorrência semelhante em empreendimento outro cujos recursos destinados ao reajustamento sejam de origem federal.
22. Quanto às impropriedades no orçamento-base, concordo com o exame empreendido, no sentido de ser inadequada a parametrização do valor estimado na licitação, com base em preços de obras excessivamente antigas (até 20 anos) . 
23. Sobre essa matéria, a jurisprudência do TCU no sentido de que a utilização de estimativas paramétricas e a avaliação aproximada baseada em outras obras similares devem ser realizadas somente nas frações do empreendimento não suficientemente detalhadas pelo anteprojeto, em prestígio ao que assevera o art. 1º, §1º, inciso IV c/c art. 8º, §§ 3º e 4º, todos da Lei 12.462/2011.
24. Conforme abordado no relatório de auditoria, seria plenamente viável elaborar custos referenciais para determinados serviços comumente incluídos nos sistemas referenciais Sicro e Sinapi, o que, até mesmo, foi feito para o serviço "Vias em Superfície - requalificação de pavimento betuminoso (fresagem e aplicação de camada CBUQ) ", em vez de realizar parametrização de orçamentos de empreendimentos bastante antigos e atualização monetária imprópria.
25. Aliás, diversos julgados deste Tribunal reprovam a correção ou retroação de valores referenciais por longos período, visto que geram distorções no resultado obtido (Acórdãos 854/2016, 2.158/2014, 396/2008 e 2.127/2006, todos do Plenário) .
26. Esse risco é ainda maior diante da utilização do Índice Nacional da Construção Civil (INCC) para atualização monetária do paradigma utilizado para parametrização do orçamento estimado, em detrimento do uso de índices específicos, ou uma cesta de índices, que melhor retratassem a tipologia das obras dos orçamentos referenciais.
27. Especificamente sobre a atualização monetária de orçamento paradigma, em vez de dar ciência ao órgão, reputo apropriado expedir recomendação, visto que os normativos mencionados no relatório de auditoria, em verdade, dizem respeito ao procedimento de reajuste contratual e não ao de orçamentação de obra pública, em que pese o raciocínio possa, em alguma medida, ser utilizado.
28. Outra questão não elidida foi a utilização de orçamento básico de licitações anteriores como referencial de preços, em detrimento dos valores contratados e pagos pelo poder público, conforme preconiza o art. 9, § 2, inciso II, da Lei 12.462/2011.
29. Não obstante, a despeito dessas impropriedades na elaboração do orçamento-base, considerando que o percentual de 34,64 % de desconto obtido na licitação elide o sobrepreço apontado pela equipe de auditoria, acolho a proposta de dar ciência dessas ocorrências à Sucop.
30. Por fim, a manifestação da Sucop e os questionamentos feitos pelos licitantes no curso do certame esclareceram questões relacionadas ao anteprojeto no que diz respeito às especificações técnicas da iluminação pública, ao memorial descritivo da pavimentação e à solução de reaproveitamento do material betuminoso.
31. Remanesceram, portanto, impropriedades no tocante às especificações técnicas e padrões de qualidade mínimos da arquitetura das estações e do urbanismo. Considerando tratar-se de contratação integrada, a tendência é que o consórcio contratado busque soluções que maximizem seus resultados, o que pode ocorrer em detrimento da qualidade das soluções oferecidas nos projetos e posteriormente executadas. Daí a importância de definição mínima das especificações e orientações anteriormente à contratação.
32. Conforme dito pela unidade instrutora, tais questões podem ainda ser mitigadas mediante o exercício de adequada fiscalização pela contratante. Para essa questão, acolho a sugestão de expedir ciência ao órgão licitante.
	Feitas todas estas considerações, voto por que seja adotada a deliberação que ora submeto a este colegiado.
TCU, Sala das Sessões Ministro Luciano Brandão Alves de Souza, em tagDataSessao.
Ministro BRUNO DANTAS 
Relator